臺灣桃園地方法院刑事判決　　　　　　　92年度易字第1325號
公　訴　人　臺灣桃園地方法院檢察署檢察官
被　　　告　甲○○　男　75歲.
上列被告因侵占案件，經檢察官提起公訴（92年度偵字第1148
號），本院判決如下：
    主    文
甲○○連續行使偽造私文書，足以生損害於他人，處有期徒刑陸
月，如易科罰金，以佰元折算壹日。
    事    實
一、甲○○與單身榮民夏立友係同鄉及昔日軍中袍襗，交情甚篤
    ，緣夏立友患胰臟癌末期，於民國90年4 月2 日因癌症轉移
    肝臟、肺臟，甲○○緊急將夏立友送至財團法人長庚紀念醫
    院（下稱長庚醫院）急診就醫住院，夏立友並將其所有新竹
    國際商業銀行會稽分行（下稱新竹商銀會稽分行）活期存款
    帳號0000000000之存摺及印鑑交付予甲○○代為保管，詎甲
    ○○竟基於意圖為自己不法之所有之概括犯意，及行使偽造
    私文書之概括犯意，未得夏立友之同意或授權，而先於同年
    4 月2 日持夏立友上開存摺、印章前往位於桃園縣桃園市○
    ○路862 號之新竹商銀會稽分行，並分別在上開銀行活期儲
    蓄存款取款憑條2 紙上，填寫上開帳號及以機器列印日期、
    提領金額分別為新臺幣（下同）363,550 元、200,000 元，
    且於上開2 紙存款取款憑條上各盜蓋「夏立友」之印章一枚
    ，接續偽造完成夏立友名義之取款憑條（私文書）二紙後，
    即交予不知情姓名年籍不詳之成年女子上開活期存款簿一本
    、印章一枚及偽造完成之存款取款憑條2 紙，委託該名女子
    接續於4 月2 日上午10時6 分許、10時11分許持向上開銀行
    桃園分行職員行使，冒用夏立友名義提領存款363,55 0元、
    200, 000元，致使該銀行職員陷於錯誤，遂交付現金363,
    550 元、20 0,000元予該名女子後再交付甲○○，致使夏立
    友之存款縮減，自足以生損害於夏立友。甲○○復於同年4
    月6 日持夏立友上開存摺、印章前往位於上址之新竹商銀會
    稽分行，亦以前述同一方式偽造完成夏立友名義提領金額為
    1, 109,00 0 元之存款取款憑條（私文書）1 紙後，交予不
    知情姓名年籍不詳之成年男子上開活期存款簿一本、印章一
    枚及偽造完成之上開存款取款憑條1 紙，並委託該名男子於
    4 月6 日下午1 時45分許，持向上開銀行會稽分行職員行使
    ，冒用夏立友名義提領存款1,109,000 元，致使該銀行職員
    陷於錯誤，遂交付現金1,109,000 元予該名男子後再交付甲
    ○○，致使夏立友之存款縮減，自足生損害於夏立友。
二、案經臺灣桃園地方法院檢察署檢察官自動檢舉後偵查起訴。
    理    由
一、訊據被告甲○○固坦承於90年4 月2 日，其持夏立友上開存
    摺、印章前往上址新竹商銀會稽分行以夏立友名義填寫存款
    取款憑條2 紙後，交予不知情姓名年籍不詳之成年女子上開
    存摺1 本、印章1 枚、存款取款憑條2 紙，委託該名女子於
    4 月2 日上午10時6 分許、10時11分許向上開銀行會稽分行
    提領存款363,550 元、200,000 元後交付伊。於同年4 月6
    日，其持夏立友上開存摺、印章前往位於上址之新竹商銀會
    稽分行，以夏立友名義填寫存款取款憑條1 紙，交予不知情
    姓名年籍不詳之成年男子上開存摺1 本、印章1 枚、存款取
    款憑條1 紙，委託該名男子4 月6 日下午1 時45分許，向上
    開銀行會稽分行提領存款1,109,000 元後交付伊等情不諱，
    然矢口否認有何上開行使偽造私文書、詐欺犯行，辯稱：因
    夏立友生前所有金錢都交給伊處理，是夏立友叫伊領錢給他
    用，伊於90年4 月2 日提領的363,550 元、200,000 元都交
    給夏立友，於90年4 月6 日提領之1,109,000 元，是夏立友
    交代伊先提領出來存到伊帳戶內，並委託伊在他死後，以該
    筆錢為他辦理身後事，夏立友當時也有寫一張口述遺囑交給
    伊云云。惟查：
  (一)被告自白曾於90年4 月2 日，持夏立友上開存摺、印章前往
    上址新竹商銀會稽分行以夏立友名義填寫存款取款憑條2紙
    後，交予不知情姓名年籍不詳之成年女子上開存摺1 本、印
    章1 枚、存款取款憑條2 紙，委託該名女子於4 月2 日上午
    10時6 分許、10時11分許向上開銀行會稽分行提領存款
    363,550 元、200,000 元後交付伊。於同年4 月6 日，其持
    夏立友上開存摺、印章前往位於上址之新竹商銀會稽分行，
    以夏立友名義填寫存款取款憑條1 紙，交予不知情姓名年籍
    不詳之成年男子上開存摺1 本、印章1 枚、存款取款憑條1
    紙，委託該名男子4 月6 日下午1 時45分許，向上開銀行會
    稽分行提領存款1,109,000 元後交付伊等情之事實，並有新
    竹商銀會稽分行以90年10月30日竹商銀會稽字第406 之1 號
    函檢送客戶夏立友帳戶之取款憑條三份（見90年他字第2045
    8 號偵查卷第5 頁至第7 頁），監視錄影帶翻拍提領夏立友
    存款人之相片6 張附卷可稽（見92年偵字第1148號偵查卷第
    24頁至第26頁），及上開時間提領夏立友銀行帳戶之監視錄
    影帶一捲扣案為證，是其前開自白尚與事實相符，應堪採信
    。
  (二)被告甲○○與單身榮民夏立友係同鄉及昔日軍中袍襗，交情
    甚篤，緣夏立友患胰臟癌末期，於90年4 月2 日因癌症轉移
    肝臟、肺臟，甲○○緊急將夏立友送至長庚醫院急診就醫住
    院等節，除據被告供述明確，並有長庚醫院93年1 月19日（
    92）長庚院法字第1409號函檢送之夏立友病病歷本1 份附卷
    可稽（見本院卷第27頁），而佐以被告供稱：夏立友在臺灣
    並沒有親友等語，及在夏立友病重危急之際，係由夏立友同
    鄉及昔日軍中袍襗之被告將夏立友送醫急診等情觀之，可認
    被告與夏立友之交情匪淺，而夏立友因知其本人胰臟癌末期
    ，癌症轉移肝臟、肺臟，病情嚴重，故將其上開新竹商銀會
    稽分行之存摺及印鑑交付予被告甲○○保管，以便應付緊急
    就醫之需，應不違常情。
  (三)又被告於90年4 月2 日將夏立友送往長庚醫院急診後，立即
    於同日上午10時6 分許、10時11分許在位於上開新竹商銀會
    稽分行，向職員提領夏立友之存款363,550 元、200,000 元
    ，又於同年月6 日下午1 時45分許，在新竹商銀會稽分行提
    領存款1, 109,000元之鉅額款項，而觀之上開提領新竹商銀
    會稽分行夏立友帳戶存款之3 份取款憑條，均係機器列印日
    期及提領金額在取款憑條上，顯見應為避免留下筆跡以便追
    查。而於90年4 月2 日提領夏立友上開363, 550元、200,00
    0 元存款之人係1 成年女子，另於同年4 月6 日下午1 時45
    分許提領1,109,000 元鉅額款項之人，則為1 成年男子，有
    上開監視錄影帶一捲及監視錄影帶翻拍提領夏立友存款人之
    相片6 張在卷可按，然被告既已本人到新竹商銀會稽分行，
    則為何不親自在銀行櫃臺向銀行職員提領，而要委託其他不
    相識之人提領，此實與常情有違。被告雖辯稱，因存款單字
    太小，伊不會填，故請別人幫伊填之後，再將存摺、印章交
    給照片中的人幫伊提領云云，惟被告提款之3 份取款憑條，
    均係以機器列印日期及提領之金額，業如上述，而被告竟供
    稱：於90年4 月6 日下午1 時45分許，在上開銀行會稽分行
    提領存款1,109,000 元後轉存入其女兒江鳳秋在同一分行帳
    戶內，並且於同年5 月2 日提領70,000元、5 月4 日提領10
    0,000 元、5 月10日提領700,000 元、5 月13日提領140,0
    00元之款項都是伊從江鳳秋上開銀行帳戶提領出來等語（見
    本院94年3 月2 日審理筆錄第16頁），顯見被告上開所辯，
    顯與事實不符，不足採取。況查夏立友罹患胰臟癌自89年至
    90 年 在長庚醫院之醫療費用共計14 8,355元，其中健保給
    付146,938 元，自費部分為1,417 元，門診部分5,229 元，
    除自費部分外全額全數由健保給付等情，有長庚醫院92年5
    月27日（92）長庚院法字第0550號函在卷可稽（見92年偵字
    第1148號偵查卷第56頁），足認夏立友因胰臟癌病發於90年
    4 月2 日送至長庚醫院急診，並未因其癌症需支付鉅額款項
    ，而必須有人幫夏立友至銀行提款。綜合上述，足見被告並
    沒有經過夏立友同意或授權而於上開90年4 月2 日、4 月6
    日前往新竹商銀提款。是被告辯稱，夏立友生前所有金錢都
    交給伊處理，是夏立友叫伊領錢給他用云云，與事實未盡相
    符，要屬事後卸責之詞，委無足採。
  (四)又查本件係因證人丙○○向臺灣高等法院檢察署檢舉，經臺
    灣桃園地方法院檢察署檢察官於91年8 月28日傳喚被告到庭
    應訊，被告於檢察官偵訊時矢口否認有至銀行提領夏立友存
    款，嗣被告於同年91年11月14日經該署檢察官傳訊，經該署
    檢察官發覺銀行監視錄影帶內客戶等候區低頭閱報之人身影
    神似甲○○而發覺可疑，並經被告同意送內政部警政署刑事
    警察局測謊始確認有領款之事，被告於92年4 月17日檢察官
    偵訊時始坦承於90年4 月2 日、4 月6 日有至上開新竹商銀
    會稽分行託由他人提領夏立友之存款，有上開監視錄影帶翻
    拍提領夏立友存款人之相片6 張、內政部警政署刑事警察局
    92年4 月7 日刑鑑字第0920058353號鑑驗結果通知書及桃園
    地方法院檢察署上開期日偵訊筆錄在卷可按。若被告果受其
    友夏立友授權或經其同意而提領前開款項，為何被告不於91
    年11月14日初次接受檢察官訊問時，即坦承有領款之事實，
    據此，足徵夏立友並未同意或授權被告於上開90年4 月2 日
    、4 月6 日前往新竹商銀提款。
  (五)被告雖辯稱：於90年4 月6 日提領之1,109,000 元，是夏立
    友交代伊先提領出來存到伊帳戶內，並說提的錢要交給伊辦
    他死亡後的後事，提款後於同年4 月24日夏立友也有寫一張
    口述遺囑交給伊，惟此與上開事證顯然不符，又經本院將該
    口述遺囑正本送內政部警政署刑事警察局鑑驗結果，因其上
    指紋紋線模糊不清，無法比對，有該局92年11月6 日刑紋字
    第09 20 207861號鑑驗書一紙附卷可稽（見本院卷第24頁）
    ，況且被告於91年8 月28日到庭接受檢察官偵訊，始終未向
    檢察官表明有該份口述遺囑，迄本院92年10月24日行準備程
    序時始提出該份口述遺囑，是該份口述遺囑尚難為被告有利
    之認定依據。再者，證人即榮民服務處人員乙○○於檢察官
    偵訊時證稱，夏立友符合申請公發退休俸喪葬補助費
    111,550 元，扣除喪葬所用花費後，夏立友之遺產總額為
    146,543 元，已列入國庫帳號保管，並有行政院國軍退除役
    官兵輔導委員會桃園縣榮民服務處92年5 月19日（92）桃縣
    榮處字第092000 36 56號函檢送夏立友遺產總額及辦理相關
    費用明細等資料在卷可按（見92年偵字第1148號偵查卷第49
    頁至第55頁）。是被告上開所辯，顯與事實不符，應係事後
    臨訟卸責之詞，不足採信。
  (六)被告另辯稱：提領夏立友銀行帳戶的存款，是依照夏立友之
    指示作布施功德之用，伊於4 月2 日領出56萬多的款項之後
    ，其中有把36萬換成1 萬1 千元的美金，90年5 月份交給夏
    立友的兒子五千元美金，另於91年3 月24日將六千元美金捐
    給臺灣靈巖山寺，另於90年6 月18日捐給台東天主教聖母醫
    院五萬元，另於90年6 月25日捐款五萬元給崇德文化教育基
    金會，並於90年6 月15日捐款十萬元給台大醫院云云，並提
    出夏立友名義之捐款收據4 紙（見本院卷第132 頁至第136
    頁）。惟被告上開辯解，已與其在本院行準備程序時所述提
    領夏立友之存款363,550 元、200,000 元，均交付予夏立友
    等語不相符合，且夏立友患胰臟癌末期，於90年4 月2 日因
    癌症轉移肝臟、肺臟，被告緊急將夏立友送往長庚醫院急診
    就醫住院，業如前述，夏立友在此生命危急存亡之際，竟仍
    能指示被告從其存款中分成2 筆提領，顯然有違常情，甚且
    被告於本院審理時供稱：是夏立友指定捐款之慈善機構等語
    （見本院卷第171 頁），而夏立友因胰臟癌末期，經送醫急
    救，如何能鉅細靡遺指定捐款單位金額，更不符常情，是被
    告上開辯解難以採信。被告雖另辯解：自夏立友銀行帳戶提
    領之存款，於夏立友死亡後，有分幾次交給榮民服務處的乙
    ○○合計約100 萬元云云，惟據乙○○否認在卷，而後經被
    告及乙○○同意同至內政部警政署刑事警察局接受測謊鑑定
    ，乙○○固呈現不實反應，有內政部警政署刑事警察局93年
    11 月15 日刑鑑字第0930221828號鑑驗結果通知書，惟行使
    偽造私文書、詐欺取財二罪性質上均屬即成犯，從而被告所
    辯縱然屬實，亦無法解免被告行使偽造私文書、詐欺罪責。
  (七)綜上所述，本件事證明確，被告所辯無非事後飾詞諉卸，不
    足採信，其犯行堪以認定。
二、核被告所為，係犯刑法第216 條、第210 條之行使偽造私文
    書罪及同法第339 條第1 項之詐欺取財罪。公訴意旨認應依
    侵占罪處斷，尚有未洽，惟起訴基本事實相同，爰依法變更
    起訴法條。被告先後利用不知情之成年女子、成年男子提款
    ，為間接正犯。又被告盜蓋夏立友印章之行為，係偽造私文
    書之部分行為，而偽造私文書之低度行為，復為行使之高度
    行為所吸收，均不另論罪。又被告使不知情女子先後於4 月
    2 日上午10時6 分許、10時11分許持上開偽造存款取款憑條
    向新竹商銀會稽分行職員行使，冒用夏立友名義提領存款
    363,550 元、200,000 元，致使該銀行職員陷於錯誤，而分
    別交付上開金額夏立友之存款，係基於同一犯意下之接續行
    為，為接續犯。又被告先後二次行使偽造私文書及詐欺財之
    犯行，時間均各自緊接，所犯又為構成要件相同之罪，顯係
    各基於概括之犯意反覆為之，均為連續犯，各分別各應以一
    罪，並各依法加重其刑。至被告所犯上開二罪間，有方法結
    果之牽連關係，依法應從一重之行使偽造私文書罪處斷。爰
    審酌被告與夏立友係同鄉及昔日軍中袍襗，交情甚篤，其竟
    然乘夏立友因癌症送醫急診之際，未經同意或授權即持夏立
    友之存摺、印鑑至銀行委託他人提款，於法難容，然念其將
    夏立友送醫急救，且將所提領夏立友之存款，於夏立友過世
    後交付夏立友的兒子5000元美金，另外捐獻6,000 美金予臺
    灣靈巖山寺，捐獻50,000元予台東天主教聖母醫院，捐50,0
    00元給崇德文化教育基金會，捐100,000 元給台大醫院業如
    前述，尚具悔意，及其犯後飾詞否認態度非屬良好，爰併審
    酌其犯罪之手段、目的、犯罪所生危害非輕及其他一切情狀
    ，量處被告如主文所示之刑，並諭知易科罰金之折算標準，
    以示懲儆。
三、沒收：
  (一)至被告持以行使之上開偽造存款取款憑條3 紙已提出交付於
    上開新竹商銀會稽分行，已非被告所有，而各偽造取款憑條
    其上由被告盜用「夏立友」名義印章所蓋之印文，為真正之
    印文，並非屬偽造印章之印文，均無從於本案中諭知沒收，
    併此敘明。
據上論斷，應依刑事訴訟法第299 條第1 項前段、第300 條，刑
法第56條、第216 條、第210 條、第339 條第1 項、第55條、第
41迢第1 項前段，罰金罰鍰提高標準條例第1 條前段、第2 條，
判決如主文。
本案經檢察官廖先志到庭執行職務。
中　　華　　民　　國　　94　　年　　4 　　月　　8 　　日
                  刑事第十二庭審判長法  官  王美玲
                                    法  官  林家賢
                                    法　官　黃永定
以上正本證明與原本無異。
如不服本判決，應於送達後10日內，向本院提出上訴狀。
                                    書記官　施春祝
中　　華　　民　　國　　94　　年　　4 　　月　　8 　　日
附本件論罪科刑依據之法條：
刑法第210條：
偽造、變造私文書，足以生損害於公眾或他人者，處五年以下有
期徒刑。
刑法第216條：
行使第二百十條至第二百十五條之文書者，依偽造、變造文書或
登載不實事項或使登載不實事項之規定處斷。
刑法第339條
意圖為自己或第三人不法之所有，以詐術使人將本人或第三人之
物交付者，處五年以下有期徒刑、拘役或科或併科一千元以下罰
金。
以前項方法得財產上不法之利益或使第三人得之者，亦同。
前二項之未遂犯罰之。
